臺灣高等法院民事判決
110年度重上更一字第203號
上  訴  人  第一商業銀行股份有限公司

法定代理人  邱月琴  
訴訟代理人  陳錦芳律師                      
被 上訴 人  黃洲杰    

            莊慧珍  
共      同
訴訟代理人  郭士功律師
上列當事人間分配表異議之訴事件，上訴人對於中華民國107年1
1月14日臺灣桃園地方法院107年度重訴字第128號第一審判決，
提起上訴，並為訴之擴張，經最高法院發回更審，本院於111年4
月12日言詞辯論終結，判決如下：
    主  文
原判決關於駁回上訴人下列第二項之訴部分，及除確定部分外訴
訟費用之裁判均廢棄。
臺灣桃園地方法院一○六年度司執字第一一九二號強制執行事件
於民國一○六年十一月二十七日製作之分配表，其中表1所列被上
訴人黃洲杰次序3執行費分配金額應再剔除新臺幣伍佰零捌元、
次序5第一順位抵押權分配金額應再剔除新臺幣柒仟貳佰柒拾玖
元；表2所列被上訴人莊慧珍次序3執行費分配金額應再剔除新臺
幣壹佰零伍元、次序5第一順位抵押權分配金額應再剔除新臺幣
壹仟伍佰零貳元，均不得列入分配。
其餘上訴駁回。
第二項所示分配表，其中表1所列被上訴人黃洲杰次序3執行費債
權原本逾新臺幣陸萬貳仟伍佰參拾壹元部分、次序5第一順位抵
押權債權原本逾新臺幣玖佰貳拾捌萬肆仟壹佰柒拾參元部分；表
2所列被上訴人莊慧珍次序3執行費債權原本逾新臺幣壹萬貳仟陸
佰陸拾元部分、次序5第一順位抵押權債權原本逾新臺幣壹佰玖
拾壹萬肆仟捌佰陸拾元部分，均應予剔除，不得列入分配。
其餘擴張之訴駁回。
第一審訴訟費用除確定部分外、第二審含擴張之訴及發回前第三
審訴訟費用，均由上訴人負擔百分之八十七，被上訴人黃洲杰負
擔百分之十，餘由被上訴人莊慧珍負擔。
    事實及理由
一、當事人於第二審為訴之追加，非經他造同意，不得為之，但
    請求之基礎事實同一及擴張應受判決事項之聲明者，不在此
    限，此觀民事訴訟法第446條第1項、第255條第1項但書第2
    款、第3款規定甚明。上訴人起訴聲明為：原法院106年度司
    執字第1192號強制執行事件（下稱系爭執行事件），於民國
    106年11月27日所製作之分配表（下稱系爭分配表，節錄被
    上訴人之部分如原判決附表1〈下稱附表1〉所示）中①表1次序
    3之執行費新臺幣（下同）7萬6,239元、次序5被上訴人黃洲
    杰所受分配之債權1,087萬9,871元；②表2次序3之執行費1萬
    5,565元、次序5被上訴人莊慧珍所受分配之債權194萬5,680
    元，合計1,291萬7,355萬元，均應剔除，重新分配（見原審
    卷第2頁）。經核上訴人起訴僅係針對系爭分配表之上開分
    配金額請求剔除，嗣於本院前審追加請求剔除系爭分配表所
    列債權原本即表1次序3之7萬6,239元、次序5之1,087萬9,87
    1元，及表2次序3之1萬5,565元、次序5之194萬5,680元（見
    本院108年度上字第1392號卷〈下稱本院前審卷〉一第253至25
    4頁、本院卷第157頁），合於前揭法條規定，應予准許。
二、上訴人主張：伊聲請拍賣訴外人胡慶育所有坐落桃園市○○區
    ○○段000○000○000地號土地（應有部分均為1/3，以下逕稱地
    號），由原法院以系爭執行事件進行拍賣，拍賣所得2,629
    萬7,000元，並作成系爭分配表，定於106年12月29日進行分
    配。黃洲杰、莊慧珍雖提出債權計算書，主張對胡慶育分別
    有800萬元、165萬元之借款債權，經胡慶育分別以515、548
    地號及574地號土地，依序設定如原判決附表2（下稱附表2
    ）編號1、2所示之最高限額抵押權（以下合稱系爭抵押權）
    。惟被上訴人所稱系爭抵押權擔保之借款債權均不存在，不
    得受分配，縱令債權存在，伊亦代位胡慶育就利息部分為時
    效抗辯等情。爰依強制執行法第41條規定，求為判決系爭分
    配表中①表1所列黃洲杰次序3執行費分配金額6萬3,039元、
    次序5第一順位抵押權分配金額929萬1,452元；②表2所列莊
    慧珍次序3執行費分配金額1萬2,765元、次序5第一順位抵押
    權分配金額191萬6,362元，均應剔除，不得列入分配（原審
    就此部分為上訴人敗訴之判決，其提起上訴；其餘未繫屬本
    院部分，不予贅述）。上訴聲明：㈠原判決關於駁回上訴人
    下列第2項之訴部分廢棄；㈡系爭分配表中①表1所列黃洲杰次
    序3執行費分配金額6萬3,039元、次序5第一順位抵押權分配
    金額929萬1,452元；②表2所列莊慧珍次序3執行費分配金額1
    萬2,765元、次序5第一順位抵押權分配金額191萬6,362元，
    均應剔除，不得列入分配。另於本院前審主張：伊除爭執系
    爭分配表中之前述分配金額外，亦主張各該債權原本不存在
    ，均應自系爭分配表中剔除等情。擴張聲明：系爭分配表中
    ①表1所列黃洲杰次序3執行費債權原本7萬6,239元、次序5第
    一順位抵押權債權原本1,087萬9,871元；②表2所列莊慧珍次
    序3執行費債權原本1萬5,565元、次序5第一順位抵押權債權
    原本194萬5,680元，均應予剔除，不得列入分配。
三、被上訴人則以：胡慶育於92年間因經營訴外人電能應用科技
    股份有限公司（下稱電能公司）不善，積欠薪資及勞、健保
    費用，遂以其個人名義向黃洲杰、莊慧珍分別借款800萬元
    、165萬元，並依序設定如附表2編號1、2所示之最高限額抵
    押權，被上訴人亦有匯款至胡慶育申設之中國國際商業銀行
    頭份分行帳號00000000000號帳戶（下稱系爭帳戶）交付借
    款，系爭抵押權所擔保之借款債權確係存在，不得剔除上訴
    人所指系爭分配表中被上訴人之債權原本及分配金額等語，
    資為抗辯。　　
四、上訴人聲請拍賣胡慶育所有515、548、574地號土地應有部
    分均1/3，經原法院以系爭執行事件進行拍賣，拍賣所得2,6
    29萬7,000元，於106年11月27日作成系爭分配表；黃洲杰於
    92年8月28日匯款800萬元至胡慶育之系爭帳戶；莊慧珍於92
    年10月30日、92年11月6日依序匯款80萬元、85萬元至胡慶
    育之系爭帳戶；胡慶育以515、548地號土地應有部分均1/3
    設定如附表2編號1所示最高限額抵押權予黃洲杰，於93年1
    月14日完成登記；胡慶育以574地號土地應有部分1/3設定如
    附表2編號2所示最高限額抵押權予莊慧珍，於93年1月14日
    完成登記等事實，為兩造所不爭執（見本院卷第111至112頁
    ），堪信屬實。上訴人提起本件分配表異議之訴，為被上訴
    人以前詞所拒。茲就爭點論述如下：
　㈠分配表異議之訴屬形成之訴，其訴訟標的為對分配表之異議
    權，若原告係以被告聲明參與分配之債權不存在為異議之理
    由，本質上即寓有消極確認債權不存在訴訟之性質，依舉證
    責任分配法則，應由主張該債權存在之被告負舉證之責。又
    消費借貸，因交付金錢之原因多端，除有金錢之交付外，尚
    須本於借貸之意思而為交付，方克成立。倘當事人主張與他
    方有消費借貸關係存在者，自應就該借貸意思互相表示合致
    及借款業已交付之事實，均負舉證責任。
　㈡上訴人訴請剔除系爭分配表所載被上訴人對胡慶育之借款債
    權及分配金額，黃洲杰、莊慧珍則主張對胡慶育分別有800
    萬元、165萬元借款本息債權存在，依上說明，應由被上訴
    人就借款本息債權存在之利己事實，負舉證責任。經查：
　⒈兩造不爭執黃洲杰於92年8月28日匯款800萬元，莊慧珍於92
    年10月30日、92年11月6日依序匯款80萬元、85萬元予胡慶
    育，胡慶育則以515、548地號土地應有部分均1/3設定附表2
    編號1所示最高限額抵押權予黃洲杰，以574地號土地應有部
    分1/3設定附表2編號2所示最高限額抵押權予莊慧珍等事實
    ；且抵押權設定契約所載權利存續期間為92年8月28日至95
    年8月27日共計3年（見本院前審卷一第175、187頁），亦與
    被上訴人匯款時點甚為接近；復稽之證人胡慶育結證稱：伊
    於92年間以個人名義向黃洲杰借款800萬元，向莊慧珍借款1
    65萬元，未簽立借據，只有口頭約定，利率就是抵押權設定
    契約書所載週年利率3.25％；伊確有收到款項，亦有設定系
    爭抵押權予被上訴人，擔保上開800萬元本息及165萬元本息
    債務；因伊係以農地設定抵押權，其上有佃農耕作，不易處
    理，預計以拍賣土地清償本息，故未與被上訴人約定明確清
    償期，迄今均未清償本息；當初慮及除本金外，尚有利息及
    不確定還款期限，方設定1,100萬元及200萬元之最高限額抵
    押權等語（見原審卷第88至92頁）；再佐以胡慶育於94年5
    月12日書立交與黃洲杰之切結書亦載有「本人積欠黃董事長
    （即黃洲杰）新臺幣捌佰萬元整，目前無力償還本息」等詞
    （見原審卷第16頁），參互以觀，堪認黃洲杰與胡慶育間有
    800萬元之借款交付及借貸意思合致，莊慧珍與胡慶育間有1
    65萬元之借款交付及借貸意思合致。
　⒉上訴人雖主張：依原法院98年度司執字第43351號強制執行事
    件（下稱另案執行事件）之分配結果可知，被上訴人借款對
    象為電能公司，其等與胡慶育間並無消費借貸關係，且證人
    胡慶育為黃洲杰好友，所述不足採信，況電能公司至遲於90
    年11月間已陷於財務狀況不佳，被上訴人豈會願意借款云云
    。然審諸證人胡慶育業經具結，自承對被上訴人負擔借款債
    務，核與上開文書證據之內容相符，衡情應無自陷偽證罪處
    罰及遭被上訴人追償之風險而為虛偽陳述之理，證述情節自
    屬可信。又強制執行程序係非訟事件，並無確定實體上權利
    義務關係之效力，縱認被上訴人曾於另案執行事件，以抵押
    權人兼電能公司債權人身分參與分配，並取得款項，亦不能
    執此否定被上訴人為胡慶育之債權人。至於電能公司財務狀
    況惡化情形，充其量僅係被上訴人評估是否借款予胡慶育之
    考量因素之一，不能據此即謂被上訴人當然無借款意願。從
    而，被上訴人抗辯黃洲杰、莊慧珍對胡慶育分別有附表2編
    號1、2所示之最高限額抵押權依序擔保之800萬元、165萬元
    之借款債權本金等情，應屬可信。上訴人以前揭情詞否定被
    上訴人與胡慶育間有借款債權存在，惟未舉證以實其說，自
    無可採。
　⒊黃洲杰、莊慧珍對上訴人胡慶育之借款債權本金依序為800萬
    元、165萬元。又依證人胡慶育所述，其與被上訴人約定借
    款債務需俟抵押物拍賣後償還（見原審卷第89、91頁），核
    屬不確定期限之債務；參以系爭抵押權之權利存續期間係於
    95年8月27日屆至（見本院前審卷一第175、187頁），系爭
    抵押權所擔保之債權於該日確定，應視為清償期已屆至，胡
    慶育應自95年8月28日起負遲延責任，被上訴人借款債權之
    利息起日應為95年8月28日。然各期利息給付請求權，因5年
    間不行使而消滅；時效完成後，債務人得拒絕給付，此觀民
    法第126條、第144條規定甚明。上訴人已陳明代位胡慶育為
    時效抗辯（見本院前審卷一第64頁），且被上訴人係於106
    年10月13日向原法院民事執行處陳報債權，有民事報陳狀（
    債權計算書）可稽（見原審卷第14、25頁），並為兩造所不
    爭執（見本院卷第112頁）。上訴人就101年10月12日（含該
    日）前之利息為時效抗辯，自屬有據，故被上訴人得請求借
    款債權之利息起日應為101年10月13日。另原法院民事執行
    處係於106年9月21日函請被上訴人提出債權計算書，就利息
    部分計算至106年9月20日（見外放系爭執行事件影卷所附10
    6年9月21日函稿），且系爭分配表亦係計算至106年9月20日
    （見原審卷第9、10頁），故被上訴人借款債權之利息迄日
    應為106年9月20日。復依抵押權設定契約書所載借款利率為
    週年利率3.25％（見本院前審卷一第175、187頁），亦為證
    人胡慶育證述明確（見原審卷第91頁背面）。故被上訴人之
    借款債權，其利息應自101年10月13日起至106年9月20日止
    ，按週年利率3.25％計算之。
　⒋被上訴人之借款債權本息計算如下：①黃洲杰之借款債權為80
    0萬元本金，及自101年10月13日起至106年9月20日止按週年
    利率3.25％計算之利息，借款債權本息為928萬4,173元（計
    算式如附件所示）；莊慧珍借款債權為165萬元原本，及自1
    01年10月13日起至106年9月20日止按週年利率3.25％計算之
    利息，借款債權本息為191萬4,860元（計算式如附件所示）
    。又被上訴人計算黃洲杰、莊慧珍借款債權之利息依序為12
    8萬4,328元、26萬4,892元（見本院卷第43頁），上訴人固
    不爭執此計算結果（見本院卷第109頁）。然依上開利息金
    額反向推算，被上訴人應係以101年10月13日至106年9月20
    日共1803日計算【計算式：800萬元×3.25％×1803/365≒128萬
    4,328元；165萬元×3.25％×1803/365≒26萬4,892元】，顯未
    考量101年為潤年（即1年366日），其計算方式應屬有誤，
    縱為上訴人所不爭執，亦不得採納，併此敘明。
　⒌再就執行費部分，依強制執行法第34條第3項規定，被上訴人
    應徵收之執行費，於執行所得金額扣繳之。故執行費應以債
    權本金除以1.008，再乘以8/1000計算之。表1次序5黃洲杰
    債權本金為800萬元，執行費為6萬3,492元【計算式：800萬
    元÷1.008×0.008＝6萬3,492元，元以下四捨五入】，扣除另
    案執行事件部分受償之961元（見外放另案執行事件影卷之9
    8年10月11日分配表）後應為6萬2,531元【計算式：6萬3,49
    2元－961元＝6萬2,531元】；表2次序5莊慧珍債權本金為165
    萬元，執行費為1萬3,095元【計算式：165萬元÷1.008×0.00
    8＝1萬3,095元，元以下四捨五入】，扣除另案執行事件部分
    受償之435元（見外放另案執行事件影卷之98年10月11日分
    配表）後應為1萬2,660元【計算式：1萬3,095元－435元＝1萬
    2,660元】。
　⒍準此，系爭分配表中①表1所列黃洲杰次序3執行費債權原本及
    分配金額均為6萬2,531元、次序5第一順位抵押權債權原本
    及分配金額均為928萬4,173元；②表2所列莊慧珍次序3執行
    費債權原本及分配金額均為1萬2,660元、次序5第一順位抵
    押權債權原本及分配金額均為191萬4,860元。上訴人主張：
    逾上開債權原本及分配金額不存在，均應予剔除，不得列入
    分配等情，自屬有據，其餘部分則不應剔除。
五、綜上所述，上訴人依強制執行法第41條規定，請求判決系爭
    分配表中①表1所列黃洲杰次序3執行費分配金額應再剔除508
    元【計算式：6萬3,039元－6萬2,531元＝508元】、次序5第一
    順位抵押權分配金額應再剔除7,279元【計算式：929萬1,45
    2元－928萬4,173元＝7,279元】；②表2所列莊慧珍次序3執行
    費分配金額應再剔除105元【計算式：1萬2,765元－1萬2,660
    元＝105元】、次序5第一順位抵押權分配金額應再剔除1,502
    元【計算式：191萬6,362元－191萬4,860元＝1,502元】，均
    不得列入分配，為有理由，應予准許。逾此範圍之請求，為
    無理由，不應准許。原審就上開應准許部分，為上訴人敗訴
    之判決，容有未洽。上訴意旨指摘原判決此部分不當，求予
    廢棄改判，為有理由，爰由本院廢棄改判如主文第2項所示
    。至於上開不應准許部分，原審為上訴人敗訴之判決，核無
    不合。上訴意旨指摘原判決此部分不當，求予廢棄改判，為
    無理由，應駁回此部分上訴。另上訴人於本院擴張請求系爭
    分配表中①表1所列黃洲杰次序3執行費債權原本逾6萬2,531
    元部分、次序5第一順位抵押權債權原本逾928萬4,173元部
    分；②表2所列莊慧珍次序3執行費債權原本逾1萬2,660元部
    分、次序5第一順位抵押權債權原本逾191萬4,860元部分，
    均應予剔除，不得列入分配，為有理由，應予准許。逾此範
    圍擴張之訴，為無理由，應予駁回。
六、本件事證已臻明確，兩造所為其餘攻擊、防禦及舉證，經本
    院審酌後，認與判決結論均無影響，爰不一一論列，附此敘
    明。
七、據上論結，本件上訴及擴張之訴均為一部有理由，一部無理
    由，依民事訴訟法第450條、第449條第1項、第79條、第85
    條第1項但書，判決如主文。
中　　華　　民　　國　　111　 年　　4   　月　　26　　日
                  民事第十八庭
                        審判長法  官  黃明發
                              法  官  陳　瑜
　　　　　　　　　　　　　　　法  官  賴彥魁
正本係照原本作成。
如不服本判決，應於收受送達後20日內向本院提出上訴書狀，其
未表明上訴理由者，應於提出上訴後20日內向本院補提理由書狀
（均須按他造當事人之人數附繕本）上訴時應提出委任律師或具
有律師資格之人之委任狀；委任有律師資格者，另應附具律師資
格證書及釋明委任人與受任人有民事訴訟法第466條之1第1項但
書或第2項所定關係之釋明文書影本。
中　　華　　民　　國　  111 　年　　4　   月　　27　　日
                              書記官  高瑞君 

附件：
被上訴人得分配借款債權本息計算式（元以下四捨五入）
⒈101年10月13日至101年12月31日合計80日（該年為潤年）：
　黃洲杰：800萬元×3.25％×80/366＝5萬6,831元。
　莊慧珍：165萬元×3.25％×80/366＝1萬1,721元。
⒉102年至105年合計4年：
　黃洲杰：800萬元×3.25％×4＝104萬0,000元。
　莊慧珍：165萬元×3.25％×4＝ 21萬4,500元。
⒊106年1月1日至106年9月20日合計263日：
　黃洲杰：800萬元×3.25％×263/365＝18萬7,342元。
　莊慧珍：165萬元×3.25％×263/365＝ 3萬8,639元。
⒋結論：
　黃洲杰利息共計128萬4,173元，本息總計928萬4,173元。
　莊慧珍利息共計 26萬4,860元，本息總計191萬4,860元。